【裁判字號】    98,上易,410
【裁判日期】    990427
【裁判案由】    返還不當得利
【裁判全文】
臺灣高等法院民事判決                 98年度上易字第410號
    上  訴  人  乙○○
    訴訟代理人  吳秀菊律師
                甲○○
    被  上訴人  丁○○
                丙○○
    共      同
    訴訟代理人  陳鄭權律師
    複  代理人  劉上銘律師
上列當事人間返還不當得利事件，上訴人對於中華民國98年3月
10日臺灣新竹地方法院96年度訴字第89號第一審判決提起上訴，
並為訴之追加，本院於99年4月13日言詞辯論終結，判決如下：
    主  文
上訴及追加之訴暨假執行聲請均駁回。
第二審及追加之訴訴訟費用由上訴人負擔。
    事實及理由
一、按在第二審為訴之變更或追加，非經他造同意，不得為之，
    但請求之基礎事實同一者，不在此限，民事訴訟法第446條
    第1項、第255條第1項第2款規定自明。上訴人起訴主張被上
    訴人丁○○以詐術使其將名下不動產以買賣為原因移轉登記
    至被上訴人丙○○名下，致其綜合所得稅額增加新台幣（下
    同）216,111元，復因逾期繳納遭課以罰款及滯納金378,400
    元，爰依民法第184條、第185條規定，訴請被上訴人連帶賠
    償其損害，嗣於本院追加主張依不當得利法律關係及被上訴
    人之承諾為請求權依據，因基礎原因事實同一，所為追加應
    予准許。
二、上訴人主張：其於民國82年5月30日與訴外人曾錦台等29人
    合夥在新竹縣竹北市○○路298巷3號（下稱系爭建物）設立
    祐生醫院（嗣改名為大安醫院）經營醫療業務，系爭建物為
    全體合夥人共有，然為申請醫療基金貸款所需而登記在具有
    醫師資格之上訴人名下。嗣被上訴人丁○○於90年6月間向
    原合夥人曾楊九妹等13人購入合夥股份，接手經營大安醫院
    ，竟於90年11月間，未經合夥人同意，佯稱欲至台灣中小企
    業銀行續辦醫療基金貸款，並變更主申貸人為由，偕同兩名
    銀行人員前往上訴人之診所要求對保，致上訴人誤信而交付
    印鑑，並在未記載標的、受移轉登記人之空白移轉文件簽名
    ，系爭建物因而以買賣為原因移轉登記至丁○○之子即被上
    訴人丙○○名下，其因此項買賣移轉於2年後遭稅捐機關加
    徵綜合所得稅216,111元，始知悉上開過戶情事，因實未獲
    得任何買賣價金，被上訴人乃代為進行行政複查、訴願程序
    ，並承諾繳納稅金，卻未履行，致其再受稅捐機關課處罰款
    及滯納金378,400元，被上訴人卻無法律上原因獲得免給付
    價金取得建物所有權之利益。爰依民法第184條第1項前段、
    後段、第185條規定，起訴聲明請求：(一)被上訴人應連帶給
    付588,991元及自起訴狀繕本送達翌日起至清償日止，按年
    息5%計算之利息；(二)願供擔保請准宣告假執行。經原審駁回
    其請求，上訴人不服，提起上訴，求為廢棄原判決，改判如
    上聲明。另追加依不當得利規定，聲明請求被上訴人應連帶
    給付同上之588,991元及自99年3月8日上訴理由續暨追加狀
    繕本送達翌日起至清償日止，按年息5%計算之利息；復依據
    被上訴人之承諾，聲明請求被上訴人應連帶給付上開所得稅
    216,111元。
三、被上訴人則以：兩造將系爭建物以買賣之名義改借名登記於
    丙○○名下，乃經合夥人決議所為，丁○○並未詐騙上訴人
    辦理過戶，上訴人依法應向稅捐機關辦理綜合所得稅結算申
    報，繳納所得稅216,111元，卻因自身過失遲未辦理結算申
    報，致遭課處罰款及滯納金378,400元，非可歸責於被上訴
    人。又丁○○未曾承諾上訴人代為給付所得稅及處理行政救
    濟事宜，兩造於原審商談和解過程中，雖曾表示同意給付所
    得稅，然此屬當時之和解條件，並非自認或承諾繳納稅款等
    語答辯，聲明：駁回上訴及追加之訴。
四、不爭執事項：
    上訴人於82年5月30日與訴外人曾錦台等共29人訂立合夥契
    約書，在系爭建物設立祐生醫院（嗣改名為大安醫院）經營
    醫療業務，系爭建物為全體合夥人共有，然為申請醫療基金
    貸款所需而登記在具有醫師資格之上訴人名下。嗣丁○○於
    90年6月間向原始合夥人曾楊九妹等13人購入合夥股份，並
    接手經營大安醫院，於90年11月19日將系爭建物以買賣為原
    因移轉登記至其子丙○○名下，致上訴人需繳納之綜合所得
    稅額增加216,111元，復因未如期繳納，遭課處罰款及滯納
    金378,400元，經上訴人繳納完畢等情，有祐生醫院合夥契
    約書、建物登記謄本、綜合所得稅稅額繳款書、罰款繳款書
    等件為證。
五、上訴人主張被上訴人佯以辦理轉貸、變更主申貸人為由，致
    其誤將系爭建物移轉登記予丙○○，所得稅因而增加216,11
    1元，復遭處逾期罰款及滯納金378,400元，被上訴人承諾代
    繳，卻又悔約拒繳云云，被上訴人則以前詞置辯，本件爭點
    厥為：(一)上訴人是否因被上訴人詐騙而將系爭建物移轉登記
    予丙○○？(二)上訴人依不當得利法律關係所為請求有無理由
    ？(三)被上訴人有無承諾或於原審自認繳納所得稅本金216,11
    1元？
  (一)上訴人是否因被上訴人詐騙而將系爭建物移轉登記予丙○○
    ？
  1.按當事人主張有利於己之事實者，就其事實有舉證之責任，
    民事訴訟法第277條前段亦有明定。民事訴訟如係由原告主
    張權利者，應先由原告負舉證之責，若原告先不能舉證以證
    實自己主張之事實為真實，則被告就其抗辯事實即令不能舉
    證，或其所舉證尚有瑕疵，亦應駁回原告之請求（最高法院
    17年上字第917號判例參照）。
  2.上訴人主張丁○○於90年11月間佯稱欲至台灣中小企業銀行
    續辦醫療基金貸款，且變更主申貸人為由，偕同兩名銀行人
    員前往上訴人之診所處要求對保，致上訴人誤信而交付印鑑
    ，並在未記載標的、受移轉登記人之空白移轉文件簽名，而
    將系爭建物以買賣為原因移轉登記至丙○○名下，被上訴人
    則否認施以詐術，並稱移轉登記乃經合夥人決議所為，上訴
    人事前知情並同意之，提出股東會議紀錄在卷（見本院卷第
    71頁）。查兩造間於90年間移轉系爭建物之移轉登記文件乃
    印就之格式文書，其上以放大字體載明「土地登記申請書」
    及「買賣所有權移轉契約書」，此有新竹縣竹北地政事務所
    函附資料在卷（見原審卷第251-257頁），倘若僅向銀行辦
    理對保事宜，豈可能簽署前述不動產移轉文件。且縱如上訴
    人所稱其蓋印時，上開文件未記載標的及受移轉登記人，然
    觀諸上開移轉文件毫無貸款或對保之文義，衡情應無可能發
    生混淆，以上訴人為受過高等教育之成年人，具有相當社會
    經驗，焉可能對簽署該等文件之意義毫無所悉。其次，大安
    醫院係於1年以後即91年12月間，始向合作金庫銀行股份有
    限公司借款，上訴人並於借據上簽名擔任連帶保證人，有91
    年12月6日簽立之借據為憑（原審卷第71頁），上訴人就此
    亦不爭執，並稱：丁○○於91年12月再度偕同與前次相同之
    銀行人員至其診所要求在申領案蓋章，其以為是原來的申貸
    案，即同意蓋章云云，然就90年11月間既謂係向台灣中小企
    業銀行申貸，91年12月實則向合作金庫銀行股份有限公司借
    貸，竟認為同一貸款案，誠有疑義，縱如其所稱被上訴人二
    度偕同相同之銀行人士到診所辦手續，致其誤認，惟同一貸
    款案竟須耗時逾1年猶未辦妥，又須上訴人二度蓋章、簽名
    ，所簽文件又迥然不同，上訴人竟未加質疑，即同意再為蓋
    章、簽名，顯與常情不符，實難認上訴人確將移轉登記文件
    誤為貸款文件而用印、簽名。
  3.上訴人所稱係因被上訴人詐騙始將系爭建物以買賣為原因移
    轉登記予丙○○云云，既不足採，姑不論該次移轉是否經全
    體合夥人之決議，均難認被上訴人有何不法或背於善良風俗
    之加害行為，從而上訴人依前述侵權行為法律關係請求被上
    訴人連帶賠償其損害，自屬無據。
  (二)上訴人依不當得利法律關係所為請求有無理由？
    按民法第179條規定不當得利之成立要件，必須無法律上之
    原因而受利益，致他人受損害，且該受利益與受損害之間有
    因果關係存在。上訴人主張其受詐騙移轉系爭建物，實未獲
    得價金，卻須繳納所得稅、逾期罰款及滯納金，因此受有損
    害，被上訴人則無法律上原因免付價金即取得建物所有權，
    獲有不當得利云云，然上訴人並無法證明以買賣為原因移轉
    登記係遭詐騙所致，已如前述，則兩造既合意以買賣作為移
    轉登記之原因，此即為兩造之約定，其買賣實際是否存在，
    尚非所問，丙○○所受移轉登記自非無法律上原因。何況，
    被上訴人縱有獲利，亦屬系爭建物所有權之取得，至綜合所
    得稅乃國家針對上訴人之全年所得進行課徵稅賦之行政行為
    ，復因上訴人未如期繳納，再處以罰鍰及滯納金，乃上訴人
    與國家間權利義務關係，與受移轉登記人無關，難認被上訴
    人就該部分有何獲利，則上訴人依據不當得利之規定，請求
    被上訴人給付所得稅、逾期罰款及滯納金，洵屬無理。
  (三)被上訴人有無承諾或於原審自認繳納所得稅216,111元？
  1.上訴人主張93年間，其收到所得稅繳納通知單，被上訴人即
    承諾由其繳納，並代為提起行政複查及訴願云云，提出財政
    部訴願決定書為證（見本院卷第58-61頁），為被上訴人否
    認之。查上訴人所提上開訴願決定書僅載訴願人為上訴人，
    並無列載代理人，被上訴人是否曾代上訴人進行行政救濟，
    即有疑義，且系爭建物既為合夥人共有之財產，因移轉登記
    所增稅賦支出，乃屬合夥事業所生費用，丁○○為合夥事業
    最大股東，自屬利害關係人，縱代為處理行政程序，亦屬事
    理之常，尚難以此行為遽認係因承諾付款之故。且衡情，倘
    於當時通知繳稅時，被上訴人即向上訴人承諾付款，理當提
    出給付即可，豈會坐視逾期未繳，以致衍生逾一倍之罰款及
    滯納金，顯然雙方應是仍未談妥，始生遲延後果，上訴人雖
    另舉上訴人之妻甲○○為證，然甲○○為上訴人之妻，並擔
    任本件訴訟代理人，實難期為真實之陳述，上訴人此部分所
    言，尚難憑採。
  2.上訴人另稱被上訴人於原審96年3月29日、5月8日言詞辯論
    時已自認曾同意繳納稅款，亦當庭允諾給付云云，提出開庭
    錄音譯文為憑（見本院卷第122-138頁），被上訴人固不爭
    執該譯文內容，惟否認構成允諾或自認，辯稱其意是謂稅款
    應由大安醫院負責，且僅屬商談和解過程中所提和解條件而
    已。查原審96年3月29日言詞辯論筆錄雖記載丁○○之訴訟
    代理人鄭輔民陳述「被告丁○○就21萬稅的部分願意繳，但
    就罰款的部分不願意負擔」，然經本院勘驗原審錄音光碟及
    兩造不爭執之錄音譯文，鄭輔民陳述內容詳為「丁○○先生
    是跟我說，這一次關於過戶或賣買這件事情，最主要因為丁
    ○○先生當時進來這個醫院以後，他承接了大多數的股份以
    後……他陸續跟乙○○先生商量過戶，至於過戶是用什麼名
    目，不管是用買賣還是什麼，反正就是要用一個名堂過戶，
    剛剛這個過戶裡面，會『衍伸出來的費理論上應該是由大安
    醫院負擔』。丁○○先生是這樣跟我講他有跟乙○○先生講
    說，有關於大家要分割多少，應該有一些細節要分割清楚，
    『他個人要負擔多少金額，他會負責去把他結算出來。所以
    乙○○先生在收到通知之後，應該跟丁○○先生講，或是乙
    ○○先生先去繳錢，然後丁○○先生再還給乙○○先生錢』
    。那可能是因為乙○○先生沒有做這個動作，或是要繳稅而
    沒有繳稅」、「變成衍伸有罰款，就變成又多罰了十幾萬，
    那這筆罰款，我們就覺得很冤枉，所以丁○○先生就沒有打
    算要付這部份。之後他們去做了一些補救措施，丁○○先生
    說他在後面這部份是看，前面部份買賣也好、過戶也好，本
    身是因為股權轉讓的關係，不管什麼原因，他們『切割之後
    當然會衍伸一些費用，之後的細節，就是有關欠政府稅的部
    分，丁○○先生表示稅金他自己有誠意去繳，但是罰款的部
    份好像就不能是他繳』」（見本院卷第122-128頁），細繹
    丁○○之意應係不動產過戶衍生之費用理論上由大安醫院負
    擔，至股東或合夥人各應分擔若干數額，有待結算，雖其訴
    訟代理人復稱丁○○表示自己有誠意繳稅金，然綜合先前所
    陳，亦可能係謂由其經營之大安醫院繳納，或結算後其個人
    應分攤部分而言，尚難遽斷丁○○先前已承諾或其訴訟代理
    人當庭已同意繳納本稅。原審法官也因此諭知被上訴人須於
    下次庭期親自到庭陳述，就稅金、罰款及滯納金部分看雙方
    是否能達成共識，上訴人訴訟代理人亦稱請法官曉諭被上訴
    人直接就該部分處理，丁○○之訴訟代理人始回應：丁○○
    意思是願意繳納稅款，不負擔罰款等語，堪認該部分僅係法
    官勸諭兩造和解過程中，丁○○方面所提之給付方式而已。
    嗣於翌次庭期即5月8日言詞辯論時，上訴人之訴訟代理人先
    陳稱：就法官要求是否針對訴之聲明第1項（即請求被上訴
    人連帶給付594,511元本息部分）作和解，丁○○曾來電洽
    談表示本稅21萬多元的部分願意繳，罰金的部分則願意負擔
    一半，上訴人不太同意，希望全由被上訴人負擔，丁○○表
    示要再考慮後，即未再聯繫等語，經法官向上訴人訴訟代理
    人確認和解標的後，轉詢丙○○之意見，丙○○接而表示「
    我都不知情，所以我也不曉得要表示什麼意見。我只知道我
    爸說，當時那個錢是他們自己拖到的，滯納金的部分不是我
    們幫他繳，他是說本息的稅本來我們就要幫他繳，可是是他
    們自己拖到產生滯納金由我們繳不合理」（見本院卷第138
    頁），依其所言「我們就要幫他繳」，並非上訴人所指之丁
    ○○個人，被上訴人辯稱係指所經營大安醫院負責，即由合
    夥處理，自有可能，且又僅是丙○○在商談和解中所為轉述
    ，仍不足以認定丁○○前曾向上訴人承諾由其個人繳稅或被
    上訴人已於原審訴訟中允諾繳稅，上訴人之主張洵屬無據。
六、綜上所述，上訴人於原審依民法第184條、第185條規定，及
    於本院追加依不當得利規定，請求被上訴人連帶給付588,99
    1元及自起訴狀繕本送達翌日起，或自99年3月8日上訴理由
    續暨追加狀繕本送達翌日起，至清償日止按年息5%計算之利
    息，或依被上訴人之承諾，請求被上訴人連帶給付其中216,
    111元，均無理由。原審就上訴人起訴部分為上訴人敗訴之
    判決並駁回其假執行聲請，並無不合。上訴意旨指摘原判決
    此部分不當，求予廢棄改判，為無理由，應予駁回。上訴人
    追加之訴部分，亦應駁回。該部分假執行之聲請亦失所附麗
    ，併予駁回。
七、本件事證已明確，兩造其餘主張於判決結果不生影響，爰不
    一一論述，附此敘明。
八、據上論結，本件上訴及追加之訴均為無理由。依民事訴訟法
    第449條第1項、第78條，判決如主文。
中    華    民    國    99    年    4     月    27    日
                    民事第九庭
                        審判長法  官  黃熙嫣
                              法  官  林玲玉
                              法  官  陳玉完
正本係照原本作成。
不得上訴。
中    華    民    國    99    年    4     月    30    日
                              書記官  鎖瑞嶺

司法院資訊處製作；財團法人民間司法改革基金會備份。
